臺灣彰化地方法院民事判決　100年度訴字第546號
原　　　告　賴貴美
訴訟代理人　楊明忠
　　　　　　楊需田
被　　　告　吳晟光
　　　　　　楊仁貴
　　　　　　楊金川
上列當事人間請求確認通行權存在事件，本院於民國100年11月
22日言詞辯論終結，判決如下：
    主      文
原告之訴駁回。
訴訟費用由原告負擔。
    事實及理由
一、本件原告起訴主張：
  (一)被告等所有坐落彰化縣溪湖鎮○○段802-8、802-9、802-10
    、802-15、802-16及802-17地號等六筆土地（系爭6筆土地
    ）上之二溪路1段190巷巷道（下稱系爭巷道）從日據時期已
    通行至今，均相安無事，而今上開802地號之前所有權人轉
    賣於現金之土地所有權人被告吳晟光，被告與鄰近所有權人
    交換土地後，近日興建房屋將原告主要對外聯絡之巷道用興
    建房屋所需之土堆及擋鐵皮牆不法阻擋，造成通行困難，原
    告分別於民國99年11月9日及100年1月24日先後記兩封存證
    信函通知希望將原有巷道保留均不獲回應，不得已至鎮公所
    申請調解，被告吳晟光兩次均未到場而調解不成立。
  (二)此巷道通行已達20年之久，各所有權人均未禁止，故主管機
    關門牌整編此巷為二溪路1段190巷，供眾人使用至今，再，
    原告先夫之父陽阿溪於35年10月1日設籍於彰化縣溪湖鎮○
    ○路○段190巷2號，當時皆以系爭土地作為與外界聯繫之唯
    一巷道，48年時，汴頭阿狂厝段26-4、26-5地號（汴頭阿狂
    厝段26-6地號係自同段26-4地號分割出來，現為光華段733
    地號；汴頭阿狂厝段26-5地號現今為光華段802地號，包含
    本件系爭6筆土地），地主楊丙寅口頭承諾將保留部分土地
    供通行之用，54年時為使共有土地單純化以達土地經濟效益
    ，楊丙寅與楊金水協議進行土地交換，楊金水將面臨道路之
    共有土地即光華段802地號土地交換至後方未臨二溪路之土
    地即光華段733地號，當時，協議條件即楊丙寅同意依現況
    保留巷道寬1.2公尺無償供之通行至二溪路，又原告住宅自6
    3年申請台電裝置電錶供電使用，亦是從此巷裝置，自來水
    引裝置亦自84年10月28日使用已達15年以上，更何況所埋設
    之管線亦從此巷經過，而今，被告等未留任何通道，又將對
    外聯繫的此巷挖毀造成原告對外聯繫管道完全中斷。
  (三)被告等與臨地所有權人交換土地時，業已知悉此巷道原本即
    存在，其自有義務保留。原告目前不得已僅能通行另一私人
    土地，惟原告並未得該地所有權人之同意，且該地為泥土地
    ，又崎嶇不平，每當天候不佳滿地泥濘不堪，令原告苦不堪
    言。被告陳稱系爭190巷道後面可連接大道街8巷2號，此由
    地籍圖及土地謄本可知，光華段784、785、804-9、809-1、
    820等五筆土地亦為私人土地，原告與之並無任何約定，自
    無法自該處通行，被告於99年12月25日趁原告不在家，擅自
    僱請挖土機將原告住宅設置於系爭巷道之自來水錶、水管管
    路摧毀，原告所有房屋及抽水馬達亦遭燒毀，致原告回家後
    無水使用，經原告報警後，警員至現場勘查此巷道卻是未摧
    毀、興建，而申請重設自來水錶時，自來水公司卻告知建商
    告知其不得裝設，原告無奈只好至縣府訴願，自來水公司才
    願意來裝置自來水錶，原告所有系爭光華段733地號土地已
    無路可供通行，成為一袋地，是爰依民法第797、789條第1
    項之規定，並參照最高法院70台上字第2334號、83年台上字
    第2239號判決要旨，請求確認通行權存在。並聲明：1.確認
    被告等所有坐落彰化縣溪湖鎮○○段802-8、802-9、802-10
    、802-15、802-16及802-17地號等六筆土地上之通行權存在
    。2.訴訟費用由被告等負擔。
二、被告則以：
  (一)被告吳晟光部分：
    1.本件系爭六筆土地係屬私人土地，非供眾人使用通行之巷
      道，亦無簽立無償同意書供眾人使用通行之巷道。被告吳
      晟光於99年7、8月向原所有權人楊陳玉葉的繼承人黃楊秀
      鳳等8人購買802地號共有土地時，亦不知原地主是否同意
      原告通行，嗣經交換土地及分割後增加其地號為802、802
      -13、802-14、802-15、 802-16及802-17等地號，但被告
      上開土地並無妨害原告現通往公路之不便。依民法第787
      條袋地所有人通行權規定，原告現居住之建物標的物坐落
      同段786地號，其地點早已規劃為預定道路計劃內，其平
      時通行均可經由789、750、735及728-6等地號直接通往大
      公路，因上開土地均屬預定道路計劃內，現況屬空地無任
      何建築物，僅存原告之建築物，其同段 786地號亦非屬袋
      地之狀態，爾後視必面臨拆除該建築物，對於原告請求確
      認通行權存在已無實益，現場勘查實可明瞭。對於原告指
      稱對外聯絡造成通行困難，顯與事實不符。
    2.依100年8月4日現場勘查之現況，原告所坐落系爭786地號
      之通行亦可自731巷道通行通往大公路及二溪路，非必經
      上開六筆土地為通行不可。然查，系爭786地號已係屬預
      定道路計劃內，可自地籍圖內詳閱明究，原告主張確認通
      行權存在之訴顯屬無理。且被告等已聯名申請溪湖鎮○○
      段751等土地辦理自辦市地重劃成立，並經彰化縣政府審
      核定「獎勵土地所有權人辦理市地重劃辦法第8條規定，
      准予備查在案」。擬辦重劃範圍邊界似不完整，依「市地
      重劃實施辦法第7條規定」，考量街廓之完整性，避免重
      劃區內、外產生畸零地辦理市地重劃。本案原告上開系爭
      786地號亦屬本案自辦重劃範圍內，檢呈彰化縣政府府地
      價字第1000035072號函及市地重劃地籍圖影本等語置辯。
      並聲明：原告之訴駁回。
  (二)被告楊仁貴、楊金川部分：其與原告及被告吳晟光住隔壁，
    其所有土地是同段802-9、802-10地號。對100年9月5日彰溪
    漢建字第1000020749號彰化縣溪湖鎮公所函、100年9月22日
    彰溪漢建字第1000021503號溪湖鎮公所函有意見，因為自其
    繼承40、50年來，根本從無二溪路1段190巷存在，如果有巷
    道，應該要有指示牌。至於原告稱楊丙寅與楊金水交換土地
    後有約定，要供楊金水行走系爭土地重測前26-5地號土地，
    其並不知情，但依彰化縣道路現況圖並無此巷，實際現場勘
    查時亦無，原告所稱的190巷亦根本從未鋪設過水泥、磚塊
    ，只是房屋中間的空隙，像防火巷般的巷道等語置辯。並聲
    明：原告之訴駁回。
三、查原告主張其所有彰化縣溪湖鎮○○段733地號土地未面臨
    道路，係屬袋地，與上開土地毗鄰之被告楊金川所有同地段
    802-8地號、被告楊仁貴及楊金川共有同地段802-9地號、被
    告楊仁貴所有同地段802-10地號、被告吳晟光所有同地段
    802-15～17地號等土地南側面臨現有道路二溪路，被告等於
    上開渠等所有之土地上均興建房屋，致原告所有之系爭733
    地號土地無法通行至二溪路等情，業據其提出土地登記謄本
    為證，復經本院會同彰化縣溪湖地政事務所派員至現場測量
    勘驗屬實，製有勘驗筆錄及如附圖所示即溪湖地政事務所收
    件日期文號100年10月11日溪土測字第1341號土地複丈成果
    圖附卷足憑，復為兩造所不爭執，原告之上開主張堪信為真
    實；又原告主張依民法第787條、789條第1項之規定，其所
    有系爭733地號土地欲通行，被告楊金川所有同地段802-8地
    號如附圖所示編號A2部分面積1平方公尺、被告楊仁貴及楊
    金川共有同地段802-9地號如附圖所示編號A3部分面積8平方
    公尺、被告楊仁貴所有同地段802-10地號如附圖所示編號A4
    部分面積8平方公尺、被告吳晟光所有同地段802-15～17地
    號如附圖所示編號A6、A5、A1部分面積6、8、4平方公尺等
    土地至二溪路，亦有上開溪湖地政事務所土地複丈成果圖可
    考，惟此為被告所不同意，故本院應審認者為原告依上開規
    定主張對被告之上開土地有通行權存在是否於法有據。
四、經查，原告所有系爭733地號土地於73年重測前為溪湖鎮○
    ○段阿狂厝小段26之6地號土地，與重測前同地段26之4、26
    之5地號土地等3筆土地原均為訴外人楊丙寅、楊儒河、楊金
    水、楊昌銀所共有，54年間上開四人就3筆土地互為交換，
    26之6地號土地由楊儒河、楊金水共有、26之4地號土地由楊
    昌銀單獨所有、26之5地號土地由楊丙寅單獨所有，嗣26之6
    地號土地由原告繼承取得，26之5地號土地由楊陳玉葉、楊
    秀娥繼承取得，楊陳玉葉、楊秀娥再各將一部分應有部分出
    賣予陳林桃而3人共有，57年共有物分割，楊陳玉葉、楊
    秀娥分得部分仍為共有，61年楊秀娥應有部分贈與楊陳玉葉
    ，73年重測後上開26之5地號變更為溪湖鎮○○段802地號土
    地，81年楊陳玉葉之繼承人共8人就802地號土地辦理繼承登
    記，後8人將土地於99年8月全部出售予被告吳晟光，802地
    號土地與同地段804、808、809、819等地號土地再於99年10
    月合併分割，802地號因分割增加802、802-8～10、802-13
    ～17等地號土地，802-8地號為被告楊金川所有、802-9地號
    為被告楊仁貴及楊金川共有、802-10地號為楊仁貴所有、80
    2-15～17地號為被告吳晟光所有等情，此有日據時代及舊式
    土地登記謄本、新舊地籍圖謄本暨土地異動索引在卷可稽。
    蓋重測前溪湖鎮○○段阿狂厝小段26之6地號土地原即未面
    臨現有道路本為袋地，並非因共有人間將此地號與同地段26
    之4、26之5地號土地互為應有部分之交換而致成為袋地，按
    民法第789條規定為相鄰土地通行權之特別規定，雖應優先
    於同法第787條所定一般鄰地通行權而適用，惟民法第789
    條第1項規定因土地一部之讓與或分割，致有不通公路之土
    地者，不通公路土地所有人因至公路，僅得通行受讓人或讓
    與人或他分割人之所有地，係指因土地一部讓與或分割之結
    果，而導致有部分土地發生不通公路之情形而為之規定。易
    言之，該規定之適用，以土地之不通公路係因土地一部讓與
    或分割所致者為限，倘土地為一部讓與或分割前即已不通公
    路，自無該條適用之餘地。查本件原告所有重測前溪湖鎮○
    ○段阿狂厝小段26之6地號土地，於共有人互為土地交換前
    即為袋地，該土地不通公路並非因共有人互換應有部分之結
    果所致，無民法第789條第1項規定之適用至明，故本件原告
    依據該條規定請求通行被告所有之系爭802-8～10、802-15
    ～17地號土地尚屬無據。
五、又查，原告主張重測前溪湖鎮○○段阿狂厝小段26之6地號
    土地，與重測前同地段26之4、26之5地號土地等3筆土地之
    原共有人於54年間辦理土地互為交換移轉登記時，取得26之
    5地號土地所有權之楊丙寅曾與原告之繼承人楊金水約定，
    26之5地號土地同意讓取得26之6地號土地之所有人通行至二
    溪路，故被告等自應同意讓原告通行渠等所有重測後之光華
    段802-8～10、802-15～17地號土地云云，惟此為被告予以
    否認，原告除未提出楊丙寅同意將26之5地號土地無償供楊
    金水通行使用之證據外，因使用借貸本係無償借用性質，乃
    債權契約，非物權契約不能與租賃相提並論，難認有民法第
    425條之適用。故土地（不動產）於所有權移轉於他人後，
    除已得該他人即現在之所有人同意允予繼續使用外，縱經前
    所有人無償提供或允許借用人使用，亦不能以之拘束現在之
    所有人，而對現在之所有人主張有使用該土地之權利，故縱
    使原告主張上開重測前26之5地號土地原所有權人楊丙寅曾
    同意26之5地號土地所有人楊金水通行該土地一節係屬為真
    ，惟此無償使用契約僅對於楊丙寅及其繼承人有拘束之效力
    ，嗣26之5地號土地所有權既已出賣第三人即被告吳晟光並
    辦理所有權移轉登記，後再因合併分割而由被告等分別取得
    重測後之光華段802-8～10、802 -15～17地號土地之所有權
    ，被告等既未同意上開光華段802-8～10、802 -15～17地號
    土地繼續讓重測前26之6地號土地所有人使用，原告於繼承
    26之6地號土地所有權後亦不得執其與被告前手間之無償使
    用借貸關係拘束被告，故原告主張被告等所有之光華段802-
    8～10、802 -15～17地號土地，負有使原告所有同地段733
    地號土地之約定通行權義務存在，顯屬無據。
六、再原告主張如附圖所示編號A1至A6部分之土地原係溪湖鎮○
    ○路○段190巷，該巷道自日據時代通行至今為既成巷道，原
    告所有之建物即懸掛溪湖鎮○○路○段190巷1段2號門牌號碼
    ，被告自行在該巷道上興建房屋已妨礙原告之通行云云。惟
    查，門牌號碼溪湖鎮○○路○段190巷2號整編前原為二溪路
    88之2號，於70年1月1日整編為現有門牌，此有原告提出之
    門牌證明書足憑，然彰化縣門牌位置資訊系統，溪湖鎮○○
    路○段190巷內僅編列2號門牌，且該巷道實際位置究於何處
    及有無通行過均不清楚等情，此有彰化縣溪湖鎮公所100年9
    月5日彰溪漢建字第1000020749號函附卷可考，亦經彰化縣
    溪湖鎮公所人員莊尚翰於100年10月17日本院再度至現場履
    勘時陳述明確，核以原告亦自承其所稱之溪湖鎮○○路○段
    190巷並未鋪設柏油，路面僅有碎石及磚塊等語，因此或許
    確如被告所言原告所稱之190巷處僅係建物間之狹窄空地，
    並無所謂巷道之雛形，雖原告建物之門牌係編列190巷，然
    是否果如原告所稱即位於如附圖所示編號A1至A6部分土地之
    處及自日據時代即通行至今，均非無疑，且按大法官會議釋
    字第400號解釋指出，既成道路之成立要件為：須為不特定
    之公眾通行所必要，而非僅為通行之便利或省時。於公眾通
    行之初，土地所有權人並無阻止之情事。須經歷之年代久遠
    而未曾中斷，所謂年代久遠雖不必限定其期間，但仍應以時
    日長久，一般人無復記憶其確實之起始，僅能知其梗概，原
    告所稱之溪湖鎮○○路○段190巷僅編定一戶2號門牌，其餘
    均無，縱確有該巷道存在，亦僅原告出入使用，顯非供不特
    定之公眾通行使用甚明，此外，亦無積極證據足以證明該巷
    道土地自日據時代起已實際供不特定公眾通行長達數10年之
    久，已成為既成道路之事實，是依前揭大法官會議解釋意旨
    ，難認溪湖鎮○○路○段190巷為既成巷道，而有繼續設置之
    必要，遑論該巷道究位於何處及有無通行之事實均無法認定
    已如前述。
七、另按民法第787條第2項所規定之「通行必要範圍內，周圍地
    損害最少之處所及方法」，應依社會通常觀念，就附近地理
    狀況、相關公路位置、與通行必要土地之距離、相鄰土地利
    用人之利害得失以及其他各種情事，按具體事例斟酌判斷之
    。查原告所有之系爭733地號土地北側依序毗鄰原告所有之
    同地段599及786地號土地，而此786地號土地與如附圖所示
    同地段783、785、789、750、735、728-6等地號土地均已編
    訂為彰化縣溪湖鎮都市計畫公共設施道路用地，尚未徵收，
    且789、789、750、735、728-6等地號使用現況均為空地，
    728-6地號西側即臨現有道路大公路等情，此有土地使用分
    區證明書及彰化縣溪湖鎮公所100年11月10日彰溪漢建字第
    1000024397號函在卷足憑，復經本院至現場履勘屬實，因此
    原告所有之系爭733地號土地究係通行其所主張之如附圖所
    示編號A1至A6部分被告所有土地，或可通行上開已編定為都
    市○○道路之土地，何一路徑係對周圍土地損害最少之處所
    及方法。蓋原告主張之通行路徑，雖距離二溪路較近，但土
    地上全部有他人之建物於其上即如附圖所示編號J、I、H 、
    G、F部分磚造或鐵皮房屋等數棟，且原告欲通行之土地面積
    將拆除每一棟建物之一小部分，對於建物所有權人而言甚為
    不利，反之，原告所有之系爭733土地毗鄰其自有之786 地
    號計畫道路土地，可往西連接其他計劃道路土地通行至大公
    路，而都市○○道路雖尚未徵收，然其將來係供道路使用，
    現況又均為空地，行走該路徑顯然對周圍地所有人之權益影
    響較少。衡上各情，原告所有之系爭733地號土地應行走毗
    鄰其所有及其他都市○○道路土地，通往現有道路大公路，
    ，其卻主張欲通行被告等所有如附圖所示編號A1至A6部分之
    土地，顯非擇其周圍地所生損害最少之處所及方法，實無足
    採。
八、綜上所述，原告依民法第787條、789條第1項之規定，主張
    其所有之系爭光華段733地號土地為袋地，欲通行被告等所
    有光華段802-8～10、802-15～17地號如附圖所示編號A1至
    A6部分之土地，除不符合789條第1項規定要件已如前述外，
    另主張通行被告所有系爭土地，以致被告之建物均遭拆除微
    小面積，影響甚鉅，即顯非選擇周圍地損害最少之處所及方
    法為之，亦因與民法第787條規定不符，洵不可採，故原告
    請求確認其所有系爭733地號土地對於被告等所有如附圖所
    示編號A1至A6部分土地有通行權存在，顯無理由，不應准許
    。從而，本件原告之訴，為無理由，應予駁回。
九、訴訟費用負擔之依據：民事訴訟法第78條。
中    華    民    國   100    年    11    月    30    日
                  民事第一庭    法  官  黃倩玲
以上正本係照原本作成。
如對判決上訴，應於判決送達後20日內向本院提出上訴狀。如委
任律師提起上訴者，應一併繳納上訴審裁判費。
中    華    民    國   100    年    11    月    30    日
                                書記官  黃幼華